【裁判字號】    98,台上,5446
【裁判日期】    980924
【裁判案由】    貪污
【裁判全文】
最高法院刑事判決            九十八年度台上字第五四四六號
上  訴  人  台灣高等法院台南分院檢察署檢察官
被      告  甲○○
上列上訴人因被告貪污案件，不服台灣高等法院台南分院中華民
國九十七年八月十四日第二審更審判決（九十六年度重上更(五)字
第一二三號，起訴案號：台灣雲林地方法院檢察署八十六年度偵
字第二三八三號、八十七年度偵字第四三七六、四五二八、五六
三一號、八十八年度偵字第一０一一號），提起上訴，本院判決
如下：
    主  文
原判決撤銷，發回台灣高等法院台南分院。
    理  由
本件原判決以公訴意旨略以：被告甲○○於民國八十四年四月間
起，至八十七年二月二十八日止，任職雲林縣二崙鄉公所秘書期
間，經當時鄉長鍾合郎授權，與該公所總務主辦劉福仁，負責該
鄉公所工程發包作業等業務。被告於八十五年二月二十九日、同
年六月二十一日，辦理如原判決附表編號十、九所示，即採通訊
比價之工程發包作業。詎鍾合郎為拉攏擔任村長之陳裕祥，即與
被告共同基於概括之犯意，由被告轉達該二件工程由陳裕祥承作
，並由鍾合郎核定上述二件工程底價，分別為新台幣（下同）二
百三十六萬七千五百元及二百四十萬二千元後，指示被告填寫工
程底價單密封，並由被告告知陳裕祥工程底價約為押標金之十倍
，而洩漏工程底價予陳裕祥。陳裕祥乃徵得福記公司負責人廖明
燈、建超公司負責人陳見平之同意，並商借得上開公司之相關印
章資料等，併同其所經營之富詳營造有限公司（下稱富詳公司）
，將該三家公司之名單提供與被告，以參與如原判決附表編號十
所示工程之比價投標。另徵得瀚尊公司負責人蘇明利、明輝公司
負責人蔡孟達之同意，並商借得上開公司之相關印章資料等，併
同其所經營之富詳公司，將該三家公司之名單提供與被告，以參
與如原判決附表編號九工程比價投標。被告乃於上開工程招標前
之八十五年二月二十三日、同年六月十四日，經由鍾合郎之授權
在該二件工程通訊比價函稿上，分別批示由陳裕祥所提供之廠商
名單參加比價，交由劉福仁辦理招標等相關資料。劉福仁明知如
附表編號十所示工程，已指定由陳裕祥承作，即未依通訊招標之
程序，將領標通知函郵寄陳裕祥，而由陳裕祥於八十五年二月二
十三日許，親自至二崙鄉公所向其購買一份標函，另由陳裕祥請
人持建超公司及福記公司之領標通知函，向劉福仁購買另二份標
函，陳裕祥並購買合作金庫匯票，作為建超公司及福記公司參與
陪標之押標金，並由陳裕祥填寫製作富詳、建超、福記等三家公
司相關之投標標單等資料後參與投標，該工程於八十五年二月二
十九日開標，由富詳公司以二百三十六萬六千元得標承作，與核
定之底價二百三十六萬七千五百元，僅相差一千五百元。又劉福
仁另於八十五年六月間，明知如原判決附表編號九所示工程，已
指定由陳裕祥承作，即未依通訊招標之程序，將領標通知函郵寄
予各廠商，反由陳裕祥一次購買三份標函，陳裕祥並購買或調借
合作金庫匯票，作為明輝公司及瀚尊公司參與上開工程之陪標押
標金，亦由陳裕祥填寫製作富詳、瀚尊、明輝等三家公司相關之
投標標單等資料後參與投標，該工程於八十五年六月二十一日開
標，結果由富詳公司以二百三十九萬元得標承作，與核定底價之
二百四十萬二千元，亦僅相差一萬二千元。上開二項工程分別於
八十五年八月一日、八十六年二月二十五日完工，並分別於八十
五年十月二十四日、八十六年七月十一日驗收，由二崙鄉公所分
別支付二百三十六萬六千元、二百二十九萬四千五百元與富詳公
司，致陳裕祥自上開二件工程各獲利十五萬元，總計圖利陳裕祥
三十萬元等情。因認被告涉犯貪污治罪條例第六條第一項第四款
，刑法第一百三十二條第一項之罪嫌。惟經審理結果，不能證明
被告犯罪，因而撤銷第一審依牽連犯論處被告連續依據法令從事
公務之人員，對於主管之事務，直接圖利罪刑之判決，改判諭知
被告無罪，固非無見。
惟查：(一)、刑事訴訟法第一百五十九條第一項固規定：被告以外
之人於審判外之言詞或書面陳述，除法律有規定者外，不得作為
證據。然被告以外之人於偵查中向檢察官所為之陳述，除顯有不
可信之情況者外，得為證據；被告以外之人於檢察事務官、司法
警察官或司法警察調查中所為之陳述，與審判中不符時，其先前
之陳述具有較可信之特別情況，且為證明犯罪事實存否所必要者
，得為證據，同法第一百五十九條之一第二項、第一百五十九條
之二亦分別定有明文。原判決說明證人陳裕祥、鍾合郎、劉福仁
、陳見平、蘇明利、廖中明、廖學林、李樹、李新源等人，於審
判外之陳述均無證據能力，係以被告及其原審選任辯護人於原審
準備程序中，爭執上開證人於審判外之陳述為無證據能力，而檢
察官亦同意上開證人於審判外之陳述為無證據能力云云（原判決
理由欄三、(二)），為其主要論據。然稽諸原判決所援引原審準備
程序筆錄之記載，檢察官就上情所陳述之全部內容係：「同意沒
有證據能力，不過有關最高法院發回意旨所指摘的證人部分『由
本席聲請傳喚，並由本席擔任主詰問』」（原審卷第一宗第一六
六頁），則依檢察官上開陳述之全部意旨以觀，其是否係指依刑
事訴訟法第一百五十九條第一項之規定，上開證人於審判外之陳
述原則上無證據能力，然如有同法第一百五十九條之一第二項、
第一百五十九條之二所定，即符合傳聞證據例外得為證據之情形
時，上開證人於審判外之陳述仍均具有證據能力。而上情與上開
證人於審判外陳述各情，是否得採為不利被告認定之依據，及被
告是否有檢察官所指之犯行攸關，自應詳予調查釐清論述說明。
乃原審就上情未詳予調查斟酌，逕援引檢察官上開陳述內容之片
段，遽認上開證人於審判外之陳述均無證據能力，並為有利於被
告之論斷，尚有未合。(二)、無罪之判決，依刑事訴訟法第三百零
八條之規定，亦應記載其理由，故對於被告被訴之事實及卷內其
不利之證據資料，如何不足以證明被告犯罪或其行為不罰，均應
逐一說明其理由，且所為說明並應與所援引之證據適合，否則即
屬證據上理由矛盾，其判決當然違背法令。原判決為被告無罪之
諭知，係以陳裕祥雖於調查中為不利被告之供述，然經第一審於
八十八年八月三日、八十八年八月十二日，先後勘驗陳裕祥調查
詢問錄影帶結果：「在十一時五十二分時偵訊人員誘導陳裕祥說
鄉長已指示要你做，陳裕祥回答那有可能」「十二時三十一分問
是否甲○○告知三家廠商？陳裕祥說沒有」「十二時三十八分調
查員訊問有關底價時，陳裕祥否認洩漏底價之情事」「十二時五
十九分時調查員問給你做是何人講的，陳裕祥並未說或指認甲○
○」，有第一審卷第一宗第一七六頁至第一八二頁所附勘驗筆錄
可稽，足見陳裕祥調查筆錄所載之內容，顯非依陳裕祥之供述而
製作云云（原判決第五頁第十七至二十九行），為其主要論據之
一。然稽諸第一審前揭勘驗筆錄之記載，原判決所援引之上開勘
驗結果，均係鍾合郎及被告等表示意見之片面陳述，而非實施勘
驗法官依其感官知覺體驗所得之結果。原判決論斷說明所援引之
上開勘驗結果，核與卷內該次勘驗筆錄所載內容不盡相符，其為
被告無罪之諭知所採之證據難謂於法無違，尚有未洽。(三)、依法
應於審判期日調查之證據雖已調查，而其內容未明瞭者，即與未
經調查無異，如遽行判決，仍屬應於審判期日調查之證據而未予
調查，尚不得遽對被告為有利或不利之認定。稽諸原判決於理由
欄三、(三)、１所載各情，陳裕祥除於雲林縣調查站（下稱調查站
）為不利被告之供述外，另於檢察官偵查中亦證稱：「伊承作附
表編號十所示工程，是鄉公所通知此工程要給伊做，所以伊有跟
他們二家（指建超公司、福記公司）拿標單回去寫，跟他們借公
司大、小章，也是請他們陪標，是鄉公所秘書甲○○告知由伊承
作，秘書（甲○○）跟伊說押標金是底價的一成；附表編號九所
示工程，是秘書甲○○說要給伊做，伊有說要以瀚尊（公司）、
明輝（公司）陪標，等標函寄到時，伊再去向他們二家（指瀚尊
公司、明輝公司）拿標單，並由其填寫，底價也是甲○○告知，
說押標金是底價的一成，甲○○是因選舉要拉攏伊」等情，而再
為不利被告之證述。乃原判決僅於理由欄三、(三)、２論述說明，
陳裕祥於調查站供述各情並無證據能力，而就陳裕祥於檢察官偵
查中上開證述各情，並未說明其是否具有證據能力，亦未詳細說
明其何以不能為不利被告認定之理由，致檢察官上訴意旨得據以
指摘，已有未合。又陳裕祥上開於檢察官偵查中供述各情，與原
判決理由欄四、(三)、２論述說明：「顯見系爭二件工程，確由被
告甲○○批示指定福記公司、富詳公司、建超公司、瀚尊公司、
明輝公司等公司比價，並書寫工程底價，其於工程發包前已知該
二工程底價至明。」（原判決第十頁第九至十二行）等情，其情
節是否相符，與被告是否有檢察官所指之犯行攸關，自應詳予調
查釐清論斷說明。乃原審就上情未詳予調查研求，復未說明上情
何以不能為不利被告認定之理由，致檢察官上訴意旨得據以指摘
，其查證未盡且理由欠備，遽行判決，難昭折服。(四)、公務員對
於主管或監督之事務，明知違背法令，而以偽裝比價之方式，使
他人圍標獨占，因而獲得不法利益者，即為圖利他人。蓋公共營
繕工程採用招標比價方式，旨在藉由合法正當之競標比價程序，
得以合理、公平之價格發包工程，俾達節省公帑、保障品質之目
的。陳裕祥於檢察官偵查中前揭證述各情，苟俱屬無訛，則被告
是否無檢察官所指之圖利犯行，即尚非全無疑義，仍待調查釐清
論述說明。乃原審就上情未詳予調查研求，逕以「按廢止前之『
機關營繕工程及購置定製變賣財物稽查條例』（業於八十八年六
月二日廢止）第六條規定：『各機關營繕工程，其在一定金額百
分之十以下者，得由該機關首長授權經辦單位，取具二家以上估
價單，進行比價或議價辦理。』其中所指一定金額百分之十以下
，在雲林縣為三百五十萬元以下，有卷附『雲林縣營繕工程及購
置定製變賣財物招標、比價、限額處理要點』可稽。本件依前開
規定標準，由三家以上廠商進行比價即可，故無論係二崙鄉長鍾
合郎或如其所稱授權被告甲○○依規定分別指定三家營造廠商進
行比價，乃屬其行政裁量權範圍之行使，並無不當。又所謂優良
廠商，法律並無明文規定其定義，其來源可依據營造公會、土木
公會名冊或參與前任鄉長尋覓過之優良廠商資料做為尋覓之依據
，業經當時之鄉長鍾合郎一再陳明；換言之，參與比價之廠商過
去如無違約或違法等消極條件存在，且屬營造公會、土木公會名
冊或前任鄉長尋覓過之優良廠商，即應認屬優良廠商之範疇，得
擇取而參與比價。是以依上開說明，擇取優良廠商參與比價，係
承辦單位之行政權責，苟無任何不法之情事，其所涉及者僅係行
政裁量當否之問題，尚難以其擇取廠商不當，遽以貪污圖利刑責
相繩，是鄉長鍾合郎或被告甲○○（經鄉長鍾合郎授權）既有提
出三家比價廠商之權，且本案工程之參與比價廠商確係為優良廠
商，則無論係鄉長鍾合郎抑或被告所尋覓，尚難認有何不法情事
，而參與比價之廠商，其投標手續、標單等均符合規定」云云（
原判決第十八頁第十四行至第十九頁第五行），非無疑義之理由
，執為有利被告論斷之依據，其查證未盡且理由欠備，遽行判決
，尚嫌速斷，其審理猶有未盡。檢察官上訴意旨指摘原判決不當
，尚非全無理由。應將原判決撤銷，發回原審法院更為審判。被
告被訴涉犯刑法第一百三十二條第一項洩漏國防以外之秘密部分
，雖屬刑事訴訟法第三百七十六條第一款所規定不得上訴第三審
法院之案件。然檢察官於起訴書指被告所涉犯上開部分，其與被
告被訴涉犯貪污治罪條例第六條第一項第四款圖利罪間，具有牽
連犯裁判上一罪之關係，檢察官並就原判決全部提起上訴。則被
告被訴涉犯上開二罪間，是否具有裁判上一罪關係之事實與適用
法令之當否不明，尚待事實審調查釐清，基於審判不可分原則，
被告被訴涉犯洩漏國防以外之秘密部分，應併予撤銷發回。
據上論結，應依刑事訴訟法第三百九十七條、第四百零一條，判
決如主文。
中    華    民    國  九十八  年    九    月  二十四  日
                      最高法院刑事第一庭
                          審判長法官  董  明  霈
                                法官  林  茂  雄
                                法官  張  祺  祥
                                法官  宋      祺
                                法官  林  瑞  斌
      本件正本證明與原本無異
                                      書  記  官
中    華    民    國  九十八  年    九    月   三十   日
                                                     M


司法院資訊處製作；財團法人民間司法改革基金會備份。
